臺灣臺中地方法院刑事判決　　　　　　 99年度交易字第953號
公　訴　人　臺灣臺中地方法院檢察署檢察官
被　　　告　竇鳳鳴
選任辯護人　廖淑華律師
被　　　告　簡嘉宏
上列被告等因過失傷害案件，經檢察官提起公訴（99年度偵字第
9782號），本院判決如下：
    主    文
簡嘉宏因過失傷害人，處有期徒刑肆月，如易科罰金，以新臺幣
壹仟元折算壹日。
竇鳳鳴無罪。
    犯罪事實
一、簡嘉宏於民國98年9月29日上午，騎乘車牌號碼787-BXE號普
    通重型機車，沿臺中市○區○○路由西往東方向行駛，於同
    日上午8時55分許，行經臺中市○區○○○路與太原路口時
    ，本應注意駕駛人駕駛汽車（含機車），應遵守道路交通標
    誌、標線、號誌之指示，而行駛至交岔路口，其行進、轉彎
    ，更應遵守燈光號誌，而依當時情形為天候晴、有日間自然
    光線、路面狀態無缺陷、無障礙而乾燥良好，簡嘉宏並無不
    能注意之情事，竟疏於注意，而闖紅燈通過上開路口；適有
    竇鳳鳴騎乘車牌號碼G5R-088號普通重型機車，沿臺中市○
    區○○○路由南往北方向行駛，依路口之號誌綠燈行進而通
    過前開路口，簡嘉宏騎乘之車輛遂於上揭路口與竇鳳鳴騎乘
    之車輛發生擦撞，致竇鳳鳴人、車倒地，而受有第二腰椎壓
    迫性骨折、頭部外傷、左手肘擦傷、右肩及頸部挫傷等傷害
    ；而簡嘉宏自己亦因人、車倒地，車輛向左前方刮地滑行，
    並擦撞到停在路旁之車牌號碼0878-UT之自小客車而受有顏
    面及雙下肢多處擦挫傷等傷害。簡嘉宏於臺中市警察局第二
    分局交通分隊處理員警林志標到場處理時，當場承認為肇事
    人，並於偵查、審理中均到庭接受裁判而自首。
二、案經竇鳳鳴訴由臺中市警察局第二分局報告臺灣臺中地方法
    院檢察署檢察官偵查起訴。
    理    由
甲、證據能力方面：按被告以外之人（包括證人、鑑定人、告訴
    人、被害人及共同被告等）於審判外之陳述雖不符刑事訴訟
    法第159條之1至之4等4條之規定，而經當事人於審判程序同
    意作為證據，法院審酌該言詞陳述或書面陳述作成時之情況
    ，認為適當者，亦得為證據；當事人、代理人或辯護人於法
    院調查證據時，知有刑事訴訟法第159條第1項不得為證據之
    情形，而未於言詞辯論終結前聲明異議者，視為有前項之同
    意，同法第159條之5定有明文。立法意旨在於傳聞證據未經
    當事人之反對詰問予以核實，原則上先予排除。惟若當事人
    已放棄反對詰問權，於審判程序中表明同意該等傳聞證據可
    作為證據；或於言詞辯論終結前未聲明異議，基於尊重當事
    人對傳聞證據之處分權，及證據資料愈豐富，愈有助於真實
    發見之理念，且強化言詞辯論主義，使訴訟程序得以順暢進
    行，上開傳聞證據亦均具有證據能力。查檢察官、被告竇鳳
    鳴及其選任辯護人廖淑華律師、被告簡嘉宏等對於本案卷內
    相關證人之證述、文書卷證資料，於本院99年12月20日行準
    備程序中、本院100年3月17日、6月16日審理中，均未就有
    何於刑事訴訟法第159條第1項不得為證據之情形於本院言詞
    辯論終結前聲明異議，且有關本案諸證人之證述、文書卷證
    資料亦經本院於審理期日逐一提示、朗讀，並告以要旨，本
    院復審酌相關證人證述筆錄製成、文書卷證資料取得，並無
    證據顯示有何違背程序規定情事，依據上述之說明，均應具
    有證據能力。
乙、得心證之理由：
一、訊據被告簡嘉宏固就騎乘機車於上揭時、地，與騎乘機車之
    告訴人即同案被告竇鳳鳴（下稱告訴人竇鳳鳴）發生碰撞之
    事坦認不諱，惟矢口否認有何交通過失行為，辯稱：伊記得
    經過事故發生路口前，有看到自己這個車道的號誌是綠燈，
    進入該路口時自己方向的燈號是綠燈，看到告訴人竇鳳鳴的
    車子時，她的車子就已經在路口中間，伊閃避不及，車子便
    遭告訴人竇小姐之機車撞到右後方的排氣管，伊遵守號誌行
    進，並沒有交通過失行為云云。經查：
  (一)被告簡嘉宏於98年9月29日上午，騎乘車牌號碼787-BXE號普
    通重型機車，沿臺中市○區○○路由西往東方向行駛，於同
    日上午8時55分許，行經臺中市○區○○○路與太原路口時
    ，與騎乘車牌號碼G5R-088號普通重型機車、沿臺中市○區
    ○○○路由南往北方向行駛而通過前開路口之告訴人竇鳳鳴
    發生擦撞，告訴人竇鳳鳴當場人、車倒地，而受有第二腰椎
    壓迫性骨折、頭部外傷、左手肘擦傷、右肩及頸部挫傷等傷
    害等情，業經告訴人竇鳳鳴指述明確，復為被告簡嘉宏所坦
    認不諱，並有道路交通事故現場圖、道路交通事故調查報告
    表(一)、(二)、道路交通事故談話紀錄表（含告訴人竇鳳鳴及被
    告簡嘉宏之談話紀錄表）、現場照片等可資佐憑，首堪信為
    真實。
  (二)本件案發交岔路口係一有行車管制號誌之多岔路，且案發當
    日該等行車管制號誌之運作為正常等情，有事故現場相片、
    詳載該處道路型態、號誌種類、狀況之道路交通事故調查報
    告表(一)在卷可稽，核與證人即本件到場處理車禍事故之員警
    林志標於本院審理時到庭結證稱：案發當時該處路口之號誌
    燈係處正常運作內容相符，堪認為事實。
  (三)按「汽車，指在道路上不依軌道或電力架線而以原動機行駛
    之車輛（包括機器腳踏車）。」，道路交通安全規則第2條
    第1款定有明文。又按「駕駛人駕駛汽車，應遵守道路交通
    標誌、標線、號誌之指示，並服從交通指揮人員之指揮。」
    、「汽車行駛至交岔路口，其行進、轉彎，應依下列規定：
    一、應遵守燈光號誌或交通指揮人員之指揮，遇有交通指揮
    人員指揮與燈光號誌並用時，以交通指揮人員之指揮為準。
    」，道路交通安全規則第90條、第102條第1項第1款定有明
    文。是本件被告簡嘉宏、告訴人竇鳳鳴騎乘機車行經事故發
    生之交岔路口時，本均應依照交通號誌之指示通行，應屬甚
    明。惟被告簡嘉宏、告訴人竇鳳鳴均稱自己於通過該交叉路
    口係遵照號誌指示而無過失，則本件事故責任之歸屬，即端
    視事故發生時，該路口之號誌燈狀況為何。經本院於承辦本
    案伊始依職權調閱事故現場路口之監視器錄影畫面，臺中市
    警察局第二分局交通分隊以職務報告敘明因調閱時（99年12
    月28日）距離事故發生已逾1個月的時間，故已無從調閱，
    況該交岔路口於案發期間，並未架設監視器，而前、後路口
    包括大雅路與太原路口之監視器則因為號牌辨識系統，監視
    器僅照射地面而未有路口全景畫面，以致未有路口號誌畫面
    等情，有該等職務報告2份附於本院審理卷可資佐憑，則本
    件已無從依據客觀之科學儀器還原事故發生時該交叉路口之
    紅綠燈狀態。惟查：
  1.被告簡嘉宏於案發當日上午10時55分經承辦員警製作道路交
    通事故談話紀錄表時乃稱：「我沿太原路往大雅路方向直行
    ，我印象中進入路口前是綠燈，我當時有在想事情，有點失
    神，我看到對方車時，對方已在路口中央，我趕緊往左閃，
    但仍擦撞到對方車頭，我車失控又撞到路邊停車。」、「我
    是在前一路口至忠太東路口中間路段處看到是綠燈，之後我
    有些恍神，接著就看到對方在路口內。」等語；而證人林志
    標亦於本院審理時具結證稱略以：伊當場有注意到現場路口
    兩側行向均有號誌燈，且都在正常運作中，因此有在第一時
    間對被告簡嘉宏詢問號誌狀況，當時被告簡嘉宏回答他做夜
    班、當時在想事情、有點恍神、沒有注意號誌狀況，所以並
    沒有對伊確認行向號誌為何（參閱本院審理卷第49頁正、背
    面）；但是後來到醫院去製作談話紀錄表時，被告簡嘉宏則
    稱：進入發生擦撞的路口之前還有看到行向上號誌是綠燈，
    然而因為還是在想事情恍神而發生碰撞等語（參閱本院審理
    卷第50頁）。反觀告訴人竇鳳鳴於員警案發日上午10時20分
    前往醫院製作談話紀錄表時即稱：「我沿忠太東路往漢口路
    方向直行，我原本停等紅燈，待綠燈才起步，對方由我左側
    方向闖紅燈出來，我沒有看到對方車子就被對方撞上了。」
    等語；至警詢中仍指述稱：「我因於98年9月29日8時55分左
    右在太原路與忠太東路口被一部787-BXE重機車『闖紅燈』
    後衝撞我車後就被送往中國醫藥大學附設醫院急診室就醫，
    警方告知之後我才知道對方是簡嘉宏…」、「…當時忠太東
    路號誌為綠燈，我騎機車G5R-088沿忠太東路往漢口路方向
    行駛，到肇事路口，被一部787-BXE重機車沿太原路行駛衝
    撞到我車…」等語明確。則依被告簡嘉宏於較靠近事故發生
    當下之說詞，顯然其當時僅在進入事故發生之交岔路口前注
    意到交通號誌是綠燈，且因為通過該路口前有恍神、想事情
    之情事，則其就通過事故發生之交岔路口處時，其行向之號
    誌燈為何，顯然未有注意。被告簡嘉宏雖於本院審理中稱：
    因為當時有撞到頭，昏迷之餘才會說自己當時恍神，是經由
    回憶才改變自己的說詞，伊通過路口時，自己的行向確實是
    綠燈云云。惟查：被告簡嘉宏於本件車禍事故中並未受有頭
    部傷害，有其診斷證明書在卷可稽，是否果因頭部昏沈而無
    法確切陳述事情發生之經過，已屬有疑，所辯已屬無稽。況
    依據證人林志標所述關於被告簡嘉宏在現場第一時間內所為
    之陳述，除了燈號部分以外，其餘均與事後在醫院製作談話
    筆錄之內容相符，果被告簡嘉宏確實因頭部遭受撞擊而有昏
    迷或昏沈之現象，要無單就燈號部分作出不同之陳述，而就
    其餘案發過程均為相同之描述，是被告簡嘉宏此處所辯實無
    足採。
  2.再查，本件依據被告簡嘉宏、告訴人竇鳳鳴之車輛於事故發
    生後，經警拍攝之相片顯示被告簡嘉宏之車輛係右前方車頭
    右側部位有刮擦、破損之痕跡、右前車身、右側車身部位則
    有刮擦、撞損之痕跡，而告訴人竇鳳鳴之車輛則是在左前車
    頭有擦損痕跡等情明確，此情並經承辦員警林志標於繪製交
    通事故現場圖時於圖面上註記甚明；證人林志標亦於審理中
    具結證稱：「我們會看新舊痕跡，因為當時有看到有這些痕
    跡應該是新痕。」等語甚明，堪可認定係被告簡嘉宏、告訴
    人竇鳳鳴車輛受損之位置。而依據事故現場相片亦可見告訴
    人竇鳳鳴之車輛呈現原地倒地狀態（車身四周均無任何刮擦
    痕跡），且車頭位置與其行向呈現反方向，而被告簡嘉宏所
    騎乘之機車則是在碰撞後有倒地滑行留下刮地痕跡後衝撞停
    在路旁之車號0878-UT之自小客車之情形。則綜合觀察本件
    被告簡嘉宏與告訴人竇鳳鳴車輛受損位置，以及兩行進中物
    體碰撞之力學原理可知，上揭倒地相對位置及車輛碰撞之情
    形當係因車速較快之被告簡嘉宏之車輛在一定的車速撞擊下
    ，導致車速較慢之告訴人竇鳳鳴的車輛因為作用力而原地旋
    轉，而車速較快之被告簡嘉宏所騎乘的車輛則因著餘有之動
    力而續行刮地前滑終至撞擊路旁之自小客車而停止所致。由
    此可知，告訴人竇鳳鳴當時車輛行進之位置已至車輛倒地後
    之後輪位置附近始與被告簡嘉宏之車輛發生碰撞。而此亦經
    證人林志標於審理中具結證稱：「（法官問：是否可從資料
    回憶簡嘉宏的車輛受損部位？）他是先倒地再撞擊自小客車
    ，所以車損部分是在車頭及車身右側，我研判的結果車頭部
    份係與竇小姐碰撞後產生的，車身右側應該有因為跟竇小姐
    碰撞的作用力而產生擦損，之後再撞到自小客車，並有進一
    步的損壞。」、「（法官問：竇小姐的車子是否是像偵卷第
    36頁圖上顯示，倒在該路口的該位置上嗎？）是。（法官問
    ；竇小姐的車頭朝向方向為何？）跟竇小姐的行向是呈現反
    方向。（法官問：依照您的經驗係何原因導致？）應該是簡
    先生的車速有一定的速度，於撞擊後，會造成竇小姐的車子
    因為作用力而旋轉，所以導致竇小姐的車頭往回倒。（法官
    問：如果以這樣的情況來說，能否判斷竇小姐的車子當時車
    身已經超越他倒地位置的後車輪的位置？或是比他倒地的位
    置更前方些？）從地上的刮地痕來看，因為該地沒有刮地痕
    。（法官問：那是否能判斷竇小姐碰撞當時車頭的位置至少
    在他車子倒地後後輪位置附近？）撞擊時應該差不多在那個
    位置。」等語詳實。則以此為據，再參酌證人林志標於本院
    審理中重新製作標示有現場各路段距離長度之道路交通事故
    現場圖（參閱本院審理卷第57頁），可知被告簡嘉宏自其行
    向之路口停止線紅綠燈位置至碰撞位置約有7.5公尺（4.3＋
    3.2）左右，而告訴人竇鳳鳴自其行向路口停止線紅綠燈位
    置至碰撞位置至少有13.3（6.5＋3.5＋3.5）公尺，應可認
    定。換言之，告訴人竇鳳鳴車輛之車速依上所述，顯較被告
    簡嘉宏車輛之車速為慢，然自停止線行駛而出之距離卻較長
    一節，亦屬可得認定。
  3.是經綜合判斷上揭有關被告簡嘉宏於距離案發時間較近之第
    一時間所為之陳述內容，以及兩車碰撞後遺留在車輛上之撞
    擊痕跡、現場刮擦痕跡、兩車碰撞位置、兩車相對車速、兩
    車倒地位置等情，堪認被告簡嘉宏於案發伊始自述進入交叉
    路口前未確認號誌狀況之情較與事實相符，果爾，其違反號
    誌燈行進之可能性即較告訴人竇鳳鳴為大。則告訴人竇鳳鳴
    指述：被告簡嘉宏係闖紅燈行進等語，應屬信實。被告簡嘉
    宏徒稱：案發當時在路上看到路口是綠燈而依照號誌燈行進
    等語，顯屬事後卸責之詞，不足為採。
  (四)此外，告訴人竇鳳鳴因本件車禍所受之傷勢，業如前述，此
    乃係因本件車禍事故所導致，而本件車禍事故係出於被告簡
    嘉宏未依據交通號誌行進之過失所致，則告訴人竇鳳鳴所受
    之傷勢當與被告簡嘉宏之過失行為間具有相當因果關係，自
    屬甚明。綜上所述，本案事證明確，被告犯行堪予認定。至
    公訴人雖以被告簡嘉宏之過失為未注意車前狀況而認定其交
    通過失行為，惟本院已就現場乃具有正常運作之號誌部分析
    述如上，並說明被告簡嘉宏之過失乃未依交通號誌行進，公
    訴人所指之未注意車前狀況之過失，當係以在無交通號誌之
    前提而為之推論，惟此均無改於被告簡嘉宏就本件車禍事故
    之發生具有過失之事，本院茲就其過失情節予以更正說明，
    附此敘明。
  (五)至告訴人竇鳳鳴固為證明被告簡嘉宏於案發伊始即曾坦承自
    己有闖紅燈致釀成車禍一事，而聲請傳訊證人竇蘊麗、黃東
    寶，惟本院認本件事證已明，即無傳訊該等證人之必要，附
    此敘明。另被告簡嘉宏雖於言詞辯論當日提出一份與附於偵
    查卷第26頁之臺中市○○○道路交通事故初步分析研判表（
    製作日期為99年3月2日）內容不同之同單位所出具之研判表
    （製作日期為99年2月25日），惟該等研判表之初步判斷內
    容本即非本院判斷本件被告簡嘉宏過失之依據，且依據該等
    研判表所載意旨乃顯示，該判斷單位仍係以肇事原因取決於
    事故雙方進入該路口時之號誌燈為判斷過失責任之歸屬依據
    ，而本院就此部分既已敘明理由判斷如上，則該等內容不同
    之事故初步分析研判表即無足為被告簡嘉宏有利之證明，亦
    在此一併敘明。
二、核被告簡嘉宏所為，係犯刑法第284條第1項前段之過失傷害
    罪。查被告簡嘉宏於肇事後，於臺中市警察局第二分局交通
    分隊處理員警林志標到場處理時，在有偵查權限之人知悉犯
    罪人之前，主動向處理事故之員警陳明自己係肇事者及陳述
    肇事經過，有臺中市○○○道路交通事故肇事人自首情形紀
    錄表1份在卷可按，核為對於未發覺之罪自首而接受裁判，
    應依前刑法第62條前段之規定減輕其刑。爰審酌被告前無犯
    罪紀錄，素行尚佳，有臺灣高等法院被告前案紀錄表1份在
    卷可稽，惟斟酌被告簡嘉宏之過失係未依據燈號指示行進而
    貿然闖紅燈，漠視其他用路人車安全及交通秩序，過失程度
    非輕，並斟酌告訴人竇鳳鳴傷勢之輕重，以及被告簡嘉宏於
    本院審理程序中乃矢口否認有何未依據號誌燈行駛之交通過
    失行為，復遲未與告訴人達成和解之態度等一切情狀，量處
    如主文所示之刑，並諭知易科罰金之折算標準。
四、被告竇鳳鳴無罪部分：
  (一)公訴意旨另略以：被告竇鳳鳴於上揭時、地，騎乘機車與亦
    騎乘機車之告訴人即同案被告簡嘉宏（下稱告訴人簡嘉宏）
    發生碰撞之交通事故中，亦有應注意車前狀況，並隨時採取
    必要之安全措施，而依當時情形並無不能注意之情事，而疏
    於注意，貿然通過前開路口，致生本件交通事故，導致被告
    簡嘉宏因而受有顏面及雙下肢多處擦挫傷等傷害之過失行為
    ，因認被告竇鳳鳴亦涉犯有刑法第284條第1項前段之過失傷
    害罪嫌等語。
  (二)訊據被告竇鳳鳴堅決否認有何公訴意旨所指之交通過失行為
    ，辯稱：伊當天是依照交通號誌在綠燈之情況下行經事故發
    生之交岔路口，且係通過路中央後，才遭未遵守交通號誌闖
    紅燈之告訴人簡嘉宏自左側撞擊，伊實無從預測告訴人簡嘉
    宏闖紅燈之行為，亦無從注意等語。
  (三)按犯罪事實應依證據認定之，無證據不得認定其犯罪事實；
    又不能證明被告犯罪者，應諭知無罪之判決，刑事訴訟法第
    154條第2項、第301條第1項分別定有明文。次按認定不利於
    被告之事實，須依積極證據，苟積極證據不足為不利於被告
    事實之認定時，即應為有利於被告之認定，更不必有何有利
    之證據；又事實之認定，應憑證據，如未能發現相當證據，
    或證據不足以證明，自不能以推測或擬制之方法，以為裁判
    之基礎，最高法院分別著有30年上字第816號、40年臺上字
    第86號判例可資參照。
  (四)公訴意旨認被告竇鳳鳴涉犯有刑法第284條第1項之過失傷害
    犯行，無非係以下列事證為其論述之依據：
    1.告訴人簡嘉宏於警詢、偵查中之就事故發生經過之指述；
    2.被告竇鳳鳴於警詢、偵查中就事故發生經過之供述；
    3.證人即到場處理員警林志標於偵查中關於被告竇鳳鳴騎乘
      之機車係撞擊告訴人簡嘉宏騎乘機車之前踏板之證述；
    4.告訴人簡嘉宏之診斷證明書；
    5.道路交通事故現場圖、道路交通事故調查報告表(一)、(二)各
      1份及道路交通事故談話紀錄表2份；
    6.現場照片第6、7張證明被告竇鳳鳴為注意車前狀況致其所
      騎乘之機車前緣撞擊告訴人簡嘉宏騎乘之一車右側車身之
      事。
  (五)惟查：本件車禍事故之發生，係出於告訴人簡嘉宏未能遵守
    號誌燈而貿然駛入事故發生之交岔路口之過失，已如上述，
    則在論理上，以雙方當時之行向觀之，被告竇鳳鳴方之號誌
    燈即應為綠燈無誤。被告竇鳳鳴本可信賴參與交通行為之告
    訴人簡嘉宏亦遵守號誌燈之指示而行駛（於本案中係指告訴
    人簡嘉宏應遵循號誌燈於該路口前停等），惟告訴人簡嘉宏
    竟闖越紅燈而貿然前行，致與被告竇鳳鳴發生碰撞而受有傷
    害，則該等傷害之結果顯非可歸責於斯時通過該路口，並遵
    循號誌燈而享有路權之被告竇鳳鳴甚明。果爾，即難認被告
    竇鳳鳴就本件車禍事故之肇致有何過失可言，要屬甚明。
  (六)是本件既無積極證據足資證明被告竇鳳鳴就本件車禍事故之
    發生確具有過失之情形，揆諸前揭條文及判例意旨，尚難僅
    憑推測或擬制之方法，即遽為被告有罪之論斷。此外，本院
    復查無其他積極證據足資認定被告竇鳳鳴有何公訴人所指之
    「未注意車前狀況」之過失，本件被告竇鳳鳴之犯罪既屬不
    能證明，爰依首揭規定，諭知被告竇鳳鳴無罪之判決。
據上論斷，應依刑事訴訟法第299條第1項前段、第301條第1項，
刑法第284條第1項前段、第62條前段、第41條第1項前段，刑法
施行法第1條之1第1項、第2項前段，判決如主文。
中    華    民    國   100    年    6     月    30    日
                  刑事第十一庭  法  官  林學晴
以上正本證明與原本無異。
如不服本判決應於收受判決後10日內向本院提出上訴書狀，並應
敘述具體理由；其未敘述上訴理由者，應於上訴期間屆滿後20日
內向本院補提理由書（均須按他造當事人之人數附繕本）「切勿
逕送上級法院」。
                                書記官  簡雅文
中    華    民    國   100    年    6     月    30    日
附錄論罪科刑法條
中華民國刑法第284條
（過失傷害罪）
因過失傷害人者，處6月以下有期徒刑、拘役或5百元以下罰金，
致重傷者，處1年以下有期徒刑、拘役或5百元以下罰金。